最高法院民事判決　　　　　　　　　　　　　　　八十六年度台上字第二三三二號
　　上　訴　人　甲○○
　　　　　　　　乙○○
　　被 上訴 人　財政部國有財產局臺灣南區辦事處臺南分處
　　法定代理人　胡漢斌
　　訴訟代理人　葉銘進律師
右當事人間請求拆屋交地事件，上訴人對於中華民國八十五年十一月十三日臺灣高等
法院臺南分院第二審再審判決（八十五年度再字第二一號），提起上訴，本院判決如
左：
    主  文
上訴駁回。
第三審訴訟費用由上訴人負擔。
    理  由
本件上訴人主張：被上訴人於前訴訟程序訴請上訴人乙○○、甲○○分別將坐落臺南
市○區○○段一一號土地上，門牌臺南市○○路○段二九八、三○○號房屋拆除，將
土地交還事件，經判決伊敗訴確定後，伊發現依國防部令頒「國軍老舊眷村重建試辦
期間作業要點」（以下稱重建作業要點）第伍篇執行要領之規定，原眷戶得領取輔助
購宅地價款而不配售住宅。惟空軍總司令部印發之「空軍大林新村重建說明書」（以
下稱重建說明書）卻未提及，致伊不能選擇領取補助款，以配合重建。若伊知有此規
定，可不必考慮自身財力，應不致演變成被指為不配合重建，而被撤銷居住權。空軍
總司令部如此欺瞞，要屬詐欺及濫權，其終止使用借貸關係即應無效。伊若能於前訴
訟程序提出重建作業要點，必能受較有利之判決等情，爰依民事訴訟法第四百九十六
條第一項第十三款規定，對前訴訟程序第二審法院所為八十三年度上字第五○八號確
定判決提起再審之訴。
被上訴人則以：重建作業要點係前訴訟程序事實審即已存在且能利用之證物，上訴人
據以為新證物，已有未合。且伊逕依民法第四百七十二條第一款規定，亦得終止與上
訴人之使用借貸關係，要與撤銷居住權無涉。重建作業要點縱得認屬新證物，上訴人
亦無從受較有利之判決等語，資為抗辯。
原審審理結果，以：民事訴訟法第四百九十六條第一項第十三款所謂當事人發見未經
斟酌之證物或得使用該證物，係指在前訴訟程序不知有該證物，現始知之，或雖知有
此證物而不能使用，現始得使用者而言。上訴人以重建作業要點為新證物，提起本件
再審之訴，惟空軍總司令部當初曾印發重建說明書與各眷戶，為上訴人所自承，該重
建說明書第十七條明定：本說明書如有未盡事宜，悉按重建作業要點辦理；第十八條
亦明定：本說明書內容，若發現與重建作業要點不一致時，悉按本說明書辦理。是客
觀上足認上訴人於前訴訟程序即已知悉重建作業要點之存在，與「不知有該證物，現
始知之」之情形，尚有不合。上訴人既得於前訴訟程序聲請法院命他造提出此一證物
，亦得聲請法院向空軍總司令部調閱，亦與「雖知有此證物而不能使用，現始得使用
」之情形有別。上訴人以重建作業要點為新證物，提起本件再審之訴，自有未合。且
重建說明書雖漏未將重建作業要點有關「重（遷）建之原眷戶如自願領取百分之七十
公告現值輔助購宅地價款，而無須本部配售住宅者，得從其志願」之規定記載於其中
，但已於第十七條概栝規定，該說明書如有未盡事宜，悉按重建作業要點辦理如前述
，上訴人自可向相關單位索閱重建作業要點，以資參考。重建說明書未記載前述選擇
事項，固有作業便民與否之可議，但與誠信原則尚無干連。上訴人縱使因不知可有此
選擇規定，而對是否配合重建之決定有所影響，終被撤銷居住權，惟居住權之撤銷乃
行政主管機關本於特別權力關係，在眷管行政業務範圍所為處置，非民事訴訟所得置
喙。且上訴人提出重建作業要點，用在爭執空軍總司令部撤銷其居住權是否合法妥適
，此與前訴訟程序係以：上訴人向空軍總司令部借貸系爭土地，自費建築房屋，嗣系
爭土地獲准與臺灣省政府合建國宅，空軍總司令部因不可預知之情事，自己需用借用
物，得依民法第四百七十二條第一款規定，終止與上訴人間之使用借貸關係，上訴人
繼續使用系爭土地，不為交還，即成無權占有，被上訴人本於民法第七百六十七條物
上請求權之規定，請求拆屋交地，要屬有據，為其判決上訴人敗訴之理由，並無關聯
。是重建作業要點縱於前訴訟程序提出，顯然亦不能使上訴人受較有利之判決。從而
，上訴人以重建作業要點為新證物，依民事訴訟法第四百九十六條第一項第十三款規
定，提起本件再審之訴，顯無理由。為其心證之所由得，爰不經言詞辯論，判決駁回
上訴人再審之訴，經核於法尚無違誤。且重建作業要點係國防部頒布之行政命令，不
能認屬民事訴訟法第四百九十六條第一項第十三款所稱之「證物」。上訴論旨，聲明
廢棄原判決，不能認為有理由。
據上論結，本件上訴為無理由。依民事訴訟法第四百八十一條、第四百四十九條第一
項、第七十八條，判決如主文。
中      華      民      國    八十六    年     七       月      十八    日
                              最高法院民事第六庭
                                  審判長法官 吳  啟  賓
                                        法官 洪  根  樹
                                        法官 謝  正  勝
                                        法官 劉  福  來
                                        法官 黃  熙  嫣
　　　右正本證明與原本無異
 　　　　                              　　　書  記  官
中      華      民      國    八十六    年     七       月     三十     日
